【裁判字號】    97,上,17
【裁判日期】    970820
【裁判案由】    清償借款
【裁判全文】
臺灣高等法院臺中分院民事判決            97年度上字第17號
上 訴 人    台中商業銀行股份有限公司
法定代理人  丁○○
訴訟代理人  陳麗如律師
複代理人    王傳賢律師
被上訴人    甲○○
輔 佐 人    乙○○
上列當事人間清償借款事件，上訴人對於中華民國96年 9月14日
臺灣臺中地方法院96年度訴字第1226號第一審判決提起上訴，本
院於民國97年8月6日辯論終結，玆判決如下：
    主  文
原判決廢棄。
被上訴人應給付上訴人新台幣一百八十三萬五千零四十六元，及
自民國九十五年七月二十八日起至清償日止，按年利率百分之六
計算之利息；暨自民國九十五年八月二十九日起至清償日止，逾
期在六個月以內部分，按上開利率百分之十，逾期超過六個月部
分，按上開利率百分之二十計付之違約金。
第一、二審訴訟費用由被上訴人負擔。
    事實及理由
一、上訴人主張：訴外人源宜企業有限公司（下稱源宜公司）於
    民國（下同）95年4月27日邀同被上訴人為連帶保證人，向
    上訴人借款2筆，各為新臺幣（下同）80萬元、120萬元，均
    約定期限至98年4月28日止，利息按固定利率年息6%計算，
    自借款日起，每月1期共分36期，按期攤還本息，如有1期未
    履行，則視為全部到期，並應加付逾期在6個月以內者，按
    上開利率10%，逾期超過6個月者，按上開利率20%計算之違
    約金（下稱系爭2筆貸款契約）。詎源宜公司於95年7月28日
    起未依約償還本息，屢經催討仍未獲清償，已喪失期限利益
    ，債務視為全部到期，2筆貸款各尚積欠本金73萬4029元、
    110萬1017元（合計183萬5046元）及利息、違約金等情，爰
    依消費借貸及連帶保證之法律關係，求為命：被上訴人應給
    付上訴人183萬5046元，及自95年7月28日起至清償日止，按
    年利率6%計算利息；暨自95年8月29日起至清償日止，逾期
    在6個月以內部分，按上開利率10%，逾期超過6個月部分，
    按上開利率20%計付違約金之判決。
二、被上訴人則以：被上訴人輕度智能不足，領有中華民國身心
    障礙手冊，受僱於源宜公司擔任雜工，該公司法定代理人丙
    ○○利用職務之便，乘被上訴人智慮淺薄、辨識能力不足，
    未告知貸款及以被上訴人擔任連帶保證人情況下，誘騙被上
    訴人於系爭2筆貸款契約書上簽名、蓋章，其詐欺行為業經
    被上訴人家屬提出刑事告訴。上訴人之職員未對被上訴人說
    明契約內容，且未確實對保，簽約草率，違反誠信原則，顯
    失公平，本件連帶保證契約應為無效等語，資為抗辯。
三、上訴人主張訴外人源宜公司於95年4月27日向上訴人借款2筆
    ，各為80萬元、120萬元，均約定期限至98年4月28日止，利
    息按固定利率年息6%計算，自借款日起，每月一期共分36期
    ，按期攤還本息，如有一期未履行，則視為全部到期，並應
    加付逾期在6個月以內者，按上開利率10%，逾期超過6個月
    者，按上開利率20%計算之違約金；95年4月間被上訴人受僱
    於源宜公司，於系爭2筆貸款契約書上簽名、蓋章等事實，
    為兩造所不爭執（見原審卷20頁、本院卷51頁），並有貸款
    契約書、交易明細及簡易資料查詢單影本各2紙附卷可稽（
    見原審卷7至12頁），自堪信為真實。
四、上訴人以被上訴人為系爭2筆貸款契約之連帶保證人，請求
    被上訴人給付183萬5046元本息及違約金。被上訴人則以其
    智能不足，當日係丙○○要其簽名，其就簽名，其不知連帶
    保證之意思，所為保證行為無效為辯，並提出中華民國身心
    障礙手冊、馬偕紀念醫院診斷證明書影本為證（見原審卷31
    至33頁）。查，按民法第七十五條規定：「無行為能力人之
    意思表示，無效。雖非無行為能力人，而其意思表示，係在
    無意識或精神錯亂中所為者，亦同」。又無意識，係指全然
    欠缺意思能力之謂；精神錯亂，則指精神作用暫時發生異狀
    以致喪失正常之意思能力而言。本件被上訴人係69年4月10
    出生，有戶籍謄本附卷可稽（見原審卷22頁），於本件保證
    行為（95年4月27日）時，已滿二十歲，當時並未受禁治產
    宣告，為有行為能力人。是被上訴人為保證行為時，其意思
    表示，是否在無意識或精神錯亂中所為，即應究明，玆分述
    如下：
  (一)被上訴人所提出之馬偕紀念醫院診斷證明書，僅記載被上訴
    人：「輕度智能不足」「語言智商65、作業智商74、全量表
    智商68」（見原審卷69頁）；「身心障礙手冊」僅載稱：「
    輕度智障」（見原審卷68頁），依上內容，被上訴人之精神
    狀態僅係智商略低於常人之「輕度智能不足」，並未達重度
    智障之程度。被上訴人於97年4月23日因另案經本院委託行
    政院國軍退除役官兵輔導委員會高雄榮民總醫院（下稱高雄
    榮民總醫院）鑑定精神狀況，該院鑑定意見略以：被上訴人
    語文智商68，操作智商79，全智商73，已接近智障程度（指
    智商70以下），其中語言智商已達輕度障礙程度等語（見本
    院卷125頁），亦認未達重度智障程度。
  (二)被上訴人陳稱其學歷為國中畢業（見原審卷20頁），於94年
    5月，自屏東縣東港鎮○○路195之10號住處，前往台中市南
    區樹義五巷56弄71號1樓源宜公司工作，約一年餘，至被上
    訴人因擔任源宜公司連帶保證人，應負連帶保證責任後，始
    返回住處，此有高雄榮民總醫院精神狀況鑑定書，其中家庭
    生活史所記載明確（見本院卷126頁），且據證人丙○○證
    述屬實（見本院卷69頁），證人丙○○並證述，被上訴人在
    源宜公司工作時，能操作機台、並能搬運，僅言詞表達較慢
    而已，其他均屬正常，能數產品之數量，亦看得懂國字等語
    （見本院卷68、69頁），被上訴人於本院亦表明「我只有看
    得懂一些國字，我也會數，也會加減」等語（見本院卷69頁
    ），被上訴人於本院另案（96年度上易字第274號清償借款
    事件）準備程序期日，對律師詢問事項，均可清楚答覆：「
    薪水我叫丙○○（即源宜公司法定代理人）存6000元到我的
    郵局帳戶，給我爸爸使用，另外4000元用來買早餐」「郵局
    帳戶我自己去開戶的，還沒上班就到屏東開戶了，是我父親
    的朋友陪我去開戶的」「郵局存摺帳號不知道，不過存摺帶
    在身上」「印鑑也都帶在身上」等語，有該準備程序筆錄影
    本在卷可稽（見本院卷149至151頁）。顯見被上訴人僅智能
    較低，惟能至台中市工作，賺錢維生，不須家屬陪伴，具備
    認知日常生活事理之能力，看得懂部分國字，且具備加減之
    計算能力，並至郵局辦理存款帳戶開戶手續。
  (三)被上訴人於本院準備程序期日，對上訴人提出財團法人金融
    聯合徵信中心查詢資料，內載被上訴人向南山人壽保險股份
    有限公司（下稱南山人壽保險公司）貸款47萬元（見本院卷
    24至27頁），被上訴人可立即答覆：「我爸爸買車子的貸款
    ，我爸爸說要繳納，由我出名。」（見本院卷51頁），上訴
    人之父乙○○（即本案輔佐人）以被上訴人名義購買汽車乙
    節，被上訴人自承：「（買車時有與賣方簽約？）有的，車
    行到丙○○（即源宜公司法定代理人）那邊，與我簽約。當
    時我父親沒有在場，只是事先告訴我說他買車要用我的名義
    。」（見本院卷150頁），輔佐人乙○○亦稱：「我請銀行
    的人員及汽車公司外務人員，到被上訴人工作的地方請被上
    訴人簽名，被上訴人在工作地點簽名的時候我沒有在場，我
    有事先打電話跟被上訴人說有銀行人員要簽名。」（見本院
    卷163頁），被上訴人本人既曾以自己個人名義向南山保險
    公司辦理汽車分期貸款，被上訴人之父僅以電話告知欲用其
    名義買車，即令銀行與車行人員逕往其工作處所，使被上訴
    人單獨與銀行及車行人員簽訂貸款契約，衡情更能知悉向他
    人或銀行借款所應負之責任。其後迨95年4月間，又為本件
    源宜公司向上訴人借款之保證，更應知悉銀行借款保證制度
    保證人之責任。況依被上訴人於系爭2筆貸款契約上連帶保
    證人欄內所簽自己之姓名筆劃均完整（見原審卷7、8頁），
    證人即系爭貸款對保人員戊○○亦證稱：告知被上訴人源宜
    公司借款金額，及在連帶保證人欄簽名等語（見本院卷70頁
    ）。
  (四)由上事證，足認被上訴人於本件保證行為時，並非在無意識
    或精神錯亂中所為，對於源宜公司向上訴人借款及由其擔任
    連帶保證人乙節，應有所瞭解，自應負連帶保證責任。
五、被上訴人另辯以上訴人之職員未對被上訴人說明契約內容，
    未確實對保等語，然系爭貸款契約簽約當日，係主債務人先
    簽名蓋章，再由對保人員告訴被上訴人借款金額及簽名位置
    ，此據證人丙○○、戊○○證述明確（見本院卷68、70頁）
    ，其事後否認知悉借款金額與契約內容，不足憑採。被上訴
    人復抗辯受訴外人丙○○詐欺，始於系爭貸款契約簽名、蓋
    章等語，惟按民法第九十三條前段規定，因詐欺而為意思表
    示之撤銷，應於發現詐欺後一年之法定期間內為之。此法定
    期間為除斥期間，其時間經過時撤銷權即告消滅。本件被上
    訴人於95年10月12日即以受丙○○詐欺而簽立連帶保證契約
    等語，以存證信函告知丙○○，有存證信函在卷可證（見原
    審卷72頁），被上訴人迄未撤銷意思表示，已逾一年除斥期
    間，其撤銷權亦歸消滅，則被上訴人是否受訴外人丙○○詐
    欺，於本件判斷並無影響。至高雄榮民總醫院鑑定被上訴人
    精神狀況，該院鑑定意見雖以：被上訴人難以充分理解「保
    證人」、「連帶保證人」之意義，或在契約書上簽名或蓋章
    之意義等語（見本院卷123至127頁）。惟鑑定時，係由被上
    訴人之父乙○○陪同前往，並由其父乙○○主觀描述被上訴
    人之狀況，如被上訴人不會自己存款，亦不會使用信用卡；
    被上訴人國中畢業，僅能寫自己名字，平時跟在被上訴人之
    父身旁幫忙，無法獨立找工作各等語，而被上訴人於鑑定人
    員詢問其簽名及連帶保證之意，被上訴人答稱不知，有該鑑
    定書在卷可憑（見本院卷124頁），該鑑定書以被上訴人及
    其父主觀陳述，難以客觀判斷被上訴人是否瞭解「保證人」
    、「連帶保證人」之意義，或在契約書上簽名或蓋章之意。
    而鑑定書亦僅認被上訴人「難以充分理解」「保證人」、「
    連帶保證人」之意義，或在契約書上簽名或蓋章之意義，並
    未明確判定被上訴人無法瞭解「保證人」、「連帶保證人」
    之意義，或在契約書上簽名或蓋章之意，則該鑑定書所為上
    述鑑定意見，自難據此認被上訴人在系爭2筆貸款契約書上
    簽名、蓋章，其完全不知應負連帶保證責任之意。再如上所
    述，被上訴人能至台中市工作，賺錢維生，不須家屬陪伴，
    具備認知日常生活事理之能力，看得懂部分國字，且具備加
    減之計算能力，並至郵局辦理存款帳戶開戶手續，且曾與銀
    行及車行人員簽訂貸款契約，對於源宜公司向上訴人借款及
    由其擔任連帶保證人乙節，應有所瞭解，自應負連帶保證責
    任。鑑定書認被上訴人難以充分理解「保證人」、「連帶保
    證人」之意義，或在契約書上簽名或蓋章之意義等語，即不
    足採取。
六、上訴人主張系爭2筆貸款各尚積欠本金73萬4029元、110萬10
    17元（合計183萬5046元），及自95年7月28日起至清償日止
    ，按年利率6%計算利息；暨自95年8月29日起至清償日止，
    逾期在6個月以內部分，按上開利率10%，逾期超過6個月部
    分，按上開利率20%計算之違約金，有交易明細及簡易資料
    查詢單可稽（見原審卷9至12頁），且上訴人已另案對主債
    務人源宜公司及丙○○取得執行名義，有台灣台中地方法院
    96年度訴字第605號民事判決暨確定證明書可證（見原審卷
    23至26頁），被上訴人復未爭執，堪信為真實，是上訴人依
    消費借貸及連帶保證之法律關係，請求被上訴人負連帶保證
    責任，應如數給付上開本息及違約金，核屬有據。
七、綜上所述，上訴人依消費借貸及連帶保證之法律關係，請求
    被上訴人給付183萬5046元，及自95年7月28日起至清償日止
    ，按年利率6%計算之利息；暨自95年8月29日起至清償日止
    ，逾期在6個月以內部分，按上開利率10%，逾期超過6個月
    部分，按上開利率20%計付之違約金，為有理由，應予准許
    ，原審為上訴人敗訴之判決，即有未洽。上訴論旨，指摘原
    判決不當，聲明廢棄，為有理由，爰由本院廢棄改判，如主
    文第2項所示。本件事證已臻明確，兩造其餘攻擊防禦方法
    及舉證，核與本件判決結果不生影響，無庸逐一論列，併此
    敘明。
據上論結：本件上訴為有理由，依民事訴訟法第四百五十條、第
七十八條，判決如主文。
中    華    民    國    97    年    8     月    20    日
                  民事第一庭    審判長法  官  吳火川
                                      法  官  陳繼先
                                      法  官  饒鴻鵬
以上正本係照原本作成。
如對本判決上訴，須於收受判決送達後二十日內向本院提出上訴
書狀，其未表明上訴理由者，應於提出上訴後二十日內向本院提
出上訴理由書（須按他造人數附具繕本）。
上訴時應提出委任律師為訴訟代理人之委任狀。具有民事訴訟法
第四百六十六條之一第一項但書或第二項之情形為訴訟代理人者
，另應附具律師及格證書及釋明委任人與受任人有該條項所定關
係之釋明文書影本。
                                      書記官  林明冬
中    華    民    國    97    年    8     月    21    日
                                                      Ａ


司法院資訊處製作；財團法人民間司法改革基金會備份。
